臺灣花蓮地方法院民事判決　　　　　　　　96年度訴字第73號
原　　　告　甲○○
訴訟代理人　林武順律師
被　　　告　乙○○
訴訟代理人　李文平律師
上列當事人間請求清償債務事件，本院於民國96年12月14日言詞
辯論終結，判決如下：
    主      文
被告應給付原告新台幣伍拾伍萬參仟貳佰伍拾陸元，及自民國九
十五年十一月十五日起至清償日止，按年息百分之五計算之利息
。
原告其餘之訴駁回。
訴訟費用由被告負擔。
本判決原告勝訴部分於原告以新台幣壹拾捌萬肆仟元供擔保後得
假執行；但被告如以新台幣伍拾伍萬參仟貳佰伍拾陸元為原告預
供擔保後，得免為假執行。
原告其餘假執行之聲請駁回。
    事實及理由
一、訴狀送達後，原告不得將原訴變更或追加他訴，但請求之基
    礎事實同一者，擴張或減縮應受判決事項之聲明者，不在此
    限，民事訴訟法第255條第1項第2、3款定有明文。本件原告
    起訴原依債權讓與之法律關係請求，嗣於96年10月4日具狀
    改稱依民法第312條規定請求，有筆錄、民事補充理由暨聲
    請狀可參（本院卷92、100頁），被告表示不同意原告所為
    訴之變更，惟本件原告所為訴之變更前後所依據之事實，均
    為其依買賣契約代償被告積欠彰化商業銀行花蓮分行（下稱
    彰化銀行）債務，其請求之基礎事實相同；另原告原起訴請
    求被告給付539,834元，嗣擴張為553,256元（本院卷119頁
    書狀參照），核屬擴張應受判決事項之聲明，依據前述說明
    ，原告所為訴之變更應予准許。
二、原告主張：
  (一)原告與訴外人即被告之代理人丙○○於民國95年5月26日簽
    訂土地房屋買賣契約（下稱系爭買賣契約），被告將花蓮市
    ○○段1665建號、門牌號碼花蓮市○○路18號房屋連同基地
    即同段534地號土地（下稱系爭不動產），以新台幣（下同
    ）6,500萬元出售予原告，買賣契約並經公證，原告已支付
    現金1,000萬元予被告。嗣於辦理抵押債務人名義變更時，
    因被告積欠彰化銀行各項債務未清，彰化銀行要求原告必須
    代償其債務始同意變更，原告迫不得已乃向彰化銀行代償被
    告積欠之55,898,799元。其中之5,500萬元依約為原告應付
    之價金，應由原告負擔，另依系爭買賣契約書第3條記載之
    付款方法，系爭不動產於95年6月22日辦妥登記，自95年6月
    22 日起之利息345,543元，亦應由原告負擔。故原告之代償
    金額為55,898,799元，扣除系爭不動產價款5,500萬元及原
    告應負擔之利息345,543元後，被告應返還原告553,256元及
    依法定利率計算之遲延利息。
  (二)原告與被告簽訂系爭買賣契約，乃經公證人公證在案，依法
    應推定為真正，再者，兩造其後業已履行系爭買賣契約之約
    定事項，被告收受原告交付的款項，並已辦妥所有權移轉登
    記手續，原告除代償被告積欠之債務外，更已由原告向銀行
    繳納抵押借款利息，足證被告已合法授權丙○○簽訂系爭買
    賣契約，至少應有表見代理之情事，被告更已承認系爭買賣
    契約，是被告事後再主張系爭買賣契約不生效力，殊屬無稽
    。
  (三)原告所以與被告簽訂系爭買賣契約，乃因被告資金週轉困難
    ，經由訴外人陳冠銘仲介，表明願出賣系爭不動產，原告因
    體念被告及丙○○均為出家人，遂同意簽訂附買回條件之系
    爭買賣契約，並約定於買回期限內將該房屋出租予被告，而
    同時簽訂租賃契約書，以解被告燃眉之急。而雙方於95年5
    月26日在陳仁國公證人事務所簽約時，丙○○攜帶被告之各
    項證件及印鑑證明，並以電話向被告確認後，再簽訂契約，
    原告於簽約時當場交付2張面額各為500萬元之支票，其中1
    張為中國信託商業銀行花蓮分行支票500萬元，交由丙○○
    收訖，另1張為台灣土地銀行花蓮分行支票500萬元，由被告
    委託訴外人洪嘉男代為匯款至被告本人支票帳戶。尤其，被
    告及丙○○復於95年6月19日在陳仁國公證人事務所簽立協
    議書，除確認該買賣契約書外，並載明：「雙方協議乙○○
    、丙○○應於95年6月21日將550萬元（500萬元為簽約金，
    50 萬元為補償金）返還給甲○○（甲○○應塗銷其指定名
    義人之抵押權），雙方同意解除該買賣契約書。若乙○○未
    於95 年6月21日將550萬元返還甲○○，該買賣契約雙方仍
    應履行。」而被告並未於該期日將款項返還，則系爭買賣契
    約雙方仍應履行。可見系爭買賣契約確已生效無疑，殊無被
    告所稱無效之情節存在。
  (四)雙方簽訂系爭買賣契約後，原告已依約履行，並無違約，至
    於被告所稱原告未於95年6月26日辦妥銀行貸款並清償原抵
    押貸款乙事，係因被告積欠貸款銀行各項債務之故，乃屬不
    可歸責於原告之事由。況且，縱使未及時辦妥銀行貸款並清
    償原抵押貸款，並未影響被告任何權益，被告亦無從據此解
    除契約。縱被告無出賣系爭不動產之意，原告亦為善意第三
    人。
  (五)系爭買賣契約所定之買回期限為95年11月26日，價金為
    7,000萬元，惟被告並未於該期間內行使買回權，更未於期
    限內提出價金買回，被告自不能據此為抗辯。被告除積欠抵
    押債務外，尚有積欠其他債務，故彰化銀行對被告行使假扣
    押應為正當權利的行使，縱有抵押權設定，並不表示就不能
    假扣押，因為抵押權的金額有時會比該銀行得請求之債權額
    為低。且彰化銀行聲請假扣押之時點為95年6月21日，執行
    時才知系爭不動產已非登記在被告名下，但費用均已繳納，
    仍應屬必要費用。原告基於系爭買賣契約，欲辦理所有權移
    轉及轉貸，被告必須清償才能辦理轉貸，原告自然為利害關
    係人。爰依民法第312條之規定請求。並聲明：被告應給付
    原告553,256元，及自支付命令送達翌日即95年11月15日起
    至清償日止，按年息百分之六計算之利息；原告願供擔保請
    准宣告假執行。
三、被告則以：
  (一)系爭不動產中之房屋全部、土地應有部分2分之1，原係被告
    所有，孰料丙○○未經被告同意，逕就系爭不動產擅自與原
    告訂定系爭買賣契約，且在其等過戶前，被告即對原告表示
    不同意，就此部分顯無影響原告之權益，如有損害，其可逕
    自對丙○○主張無權代理之損害賠償，且被告於過戶前亦向
    花蓮縣花蓮地政事務所表明並無代理之情事，然原告竟仍將
    之過戶給訴外人王友用，恐有瑕疵。
  (二)丙○○上開所為顯屬無權代理，原告既無事先授權，又無事
    後承認，依民法第167條及第170條之規定，丙○○所為之法
    律行為對被告不發生效力，故原告依無效之契約主張權利，
    於法不合。另原告主張代償須負舉證責任，因原告給付含有
    許多原因關係，原告應證明其為利害關係人及雙方有代償之
    協議。
  (三)依系爭買賣契約，原告須於95年6月26日辦妥銀行貸款並清
    償原抵押貸款，然原告並未依約如期履行，就此丙○○亦書
    具存證信函，催告履行，否則依約解除契約，孰料原告仍拒
    不履行，是丙○○爰解除系爭買賣契約，故果若契約成立，
    亦已遭解除，依民法第259條及第260條之規定，原告應負損
    害賠償責任，亦應將系爭不動產移轉登記返還被告，無移轉
    登記過戶多支付利息之情況。系爭買賣契約是否有效，現繫
    屬於鈞院96年度重訴字第1號民事事件，請依民事訴訟法第
    182條第1項規定裁定停止本件訴訟程序。
  (四)退萬步言之，即使系爭買賣契約成立，依該契約第13條特約
    事項之約定，被告於95年11月26日前，仍可行使買回權。被
    告已於95年11月24日以花蓮國安街郵局第1371號存證信函明
    確表示依契約第13條行使買回權，其意思表示依民法第95條
    之規定已發生效力，兩造又無約定必須在當日付款，故被告
    與原告間之買回契約業已成立，依法原告不得出售第三人，
    被告亦有買回之義務，然原告竟將之出賣給第三人，原告本
    應對被告負損害賠償責任，遑論由原告起訴求償。另就95年
    6月19日在民間公證人陳仁國事務所簽立之協議書，當初被
    告想要處理，然原告一再推託，且不簽署協議書，故雙方意
    思表示自不成立。
  (五)依最高法院26年渝抗字第374號、31年抗字第713號判例要旨
    所述，以抵押權擔保之債權，根本不得聲請假扣押，即使就
    擔保不足額聲請假扣押，也要說明日後不能執行或甚難執行
    之虞之情況，原告所提鈞院之收據上執行費用標的載明為
    54,769,435元，然彰化銀行設定最高限額抵押權即為6,840
    萬元，遠超過上開金額，是彰化銀行並無假扣押之必要，雙
    方契約也未禁止被告轉讓抵押標的，故就該違法之假扣押，
    根本應予駁回，更遑論其得執行更甚而要求被告負擔原告所
    提代償證明書上所載訴訟費用440,355元；況彰化銀行對系
    爭不動產假扣押的時點在95年6月29日，當時系爭不動產已
    非被告名下。因此上開訴訟費用與被告無關，不屬於被告應
    支付給彰化銀行之費用，並非必要之執行費用等語資為抗辯
    。並聲明：原告之訴駁回。
四、兩造不爭執之事實：
  (一)原告已代償被告積欠彰化銀行之款項，金額共55,898,799元
    。原告所提代償證明書（本院卷62頁）、利息明細表（本院
    卷121、131頁）為真正。
  (二)原告所提之公證書、買賣契約書、協議書（本院卷8至13頁
    、74頁）形式上為真正。
  (三)被告所提存證信函（本院卷40至46頁）形式上為真正。
五、得心證之理由：本件兩造所爭執之處，應在於：(一)代償證明
    書上所載訴訟費用440,355元，是否為被告應支付給彰化銀
    行之必要費用？(二)原告主張其依系爭買賣契約而為利害關係
    人，該契約是否成立生效？若成立，被告行使買回權是否成
    立？(三)原證3協議書（本院卷74頁）是否生效？茲審酌如次
    。
六、按訴訟全部或一部之裁判，以他訴訟之法律關係是否成立為
    據者，法院得在他訴訟終結前以裁定停止訴訟程序。民事訴
    訟法第182條第1項固定有明文。又訴訟全部或一部之裁判，
    以他訴訟之法律關係是否成立為據者，係指他訴訟之法律關
    係是否成立，為本件訴訟先決問題者而言，若他訴訟是否成
    立之法律關係，並非本件訴訟之先決問題，則其訴訟程序即
    毋庸中止（最高法院18年抗字第56號判例要旨參照）。本件
    原告請求被告給付其代償彰化銀行之款項，與本院另件96年
    度重訴字第1號訴訟中所爭執之買賣契約是否有效，並非有
    必然關連，故該事件自非本件訴訟之先決問題，依據前述說
    明，本件自無停止訴訟之必要，先予敘明。
七、按設定有抵押權之債權，債權人苟未能釋明抵押物不足供其
    債權全部之清償或有其他特別情事，不得謂有日後不能強制
    執行或甚難執行之虞，該債權人聲請假扣押自應予以駁回。
    又以抵押權擔保之債權，雖就擔保不足之額得聲請假扣押，
    但不得僅以抵押物所有權之讓與，即謂有日後不能執行或甚
    難執行之虞。最高法院固著有26年渝抗字第374號、31年抗
    字第713號判例意旨可資參考。惟上開判例僅係就債權人是
    否確能向法院釋明「有日後不能執行或甚難執行之虞」之假
    扣押原因乙節所為之闡述，並非表示設定有抵押權之債權一
    律不得聲請假扣押。經查：彰化銀行與被告間之假扣押事件
    ，彰化銀行以被告於95年6月15日相繼退票，意圖逃匿財產
    ，為其釋明假扣押原因之理由，於95年6月21日向本院聲請
    對被告財產為假扣押，經本院95年度裁全字第678號民事裁
    定認彰化銀行雖未能盡釋明之責，惟彰化銀行既陳明願供擔
    保，則其釋明之欠缺，以1,826萬元或等值之中央政府建設
    公債93年度甲類第2期登錄債券，為被告供擔保後，足以補
    釋明之不足，而得對被告財產為假扣押之事實，已經本院調
    閱95年度裁全字第678號事件卷宗核閱無誤（本院卷169至
    174頁）。由上可知，彰化銀行並非完全未釋明假扣押原因
    ，而係已為釋明，僅係釋明不足而已，故本院為補強計，本
    即可斟酌情形定相當之擔保，以補釋明之不足（民事訴訟法
    第526條第2項參照），此於法並無不合。而彰化銀行以上開
    合法之假扣押裁定，於96年6月29日向本院提存，提供足額
    之擔保後，繼之向本院聲請對被告之財產為強制執行之事實
    ，亦經本院調閱95年度執全字第365號卷宗查明屬實（本院
    卷175至181頁），足見彰化銀行聲請本院對被告所為之強制
    執行程序，悉依法定程序所為，為其正當權利之行使，且彰
    化銀行依上開程序所支出之費用，亦與執行程序是否得以繼
    續進行存有密切關連，自屬必要費用，而應由被告負擔。被
    告固以前詞置辯，惟彰化銀行既已供擔保補足其釋明，並經
    合法程序聲請強制執行，況強制執行之標的為系爭不動產以
    外之被告財產，與系爭不動產於95年6月29日實施查封時是
    否仍登記於被告名下無關，故被告所辯，並不足採。
八、按就債之履行有利害關係之第三人為清償者，於其清償之限
    度內承受債權人之權利，民法第312條前段定有明文。所謂
    就債之履行有利害關係第三人，如連帶債務人、不可分債務
    、保證人、物上保證人、擔保物之第三人取得人或買受人、
    或承擔催收借款之借款人等（最高法院83年度台上字第2230
    號判決意旨可資參考）。本件原告主張其係依系爭買賣契約
    買受人之地位，為能順利辦理抵押債務人名義變更，應彰化
    銀行要求而代償被告積欠之債務等情，已據其提出公證書、
    買賣契約書、協議書在卷可稽（本院卷8至13頁、74頁），
    及證人即彰化銀行承辦人員李振國、陳新來、李芳瑜於本院
    96年度重訴字第1號事件之證詞為證；被告固辯稱系爭買賣
    契約對其不生效力云云，惟此一爭議現在本院96年度重訴字
    第1號事件繫屬中，而該案第一審判決認定系爭買賣契約合
    法有效，有該事件民事判決在卷足憑（本院卷134至144頁）
    ，該事件雖尚未經判決確定，然可知系爭買賣契約形式上確
    為真正，僅被告就該契約之效力有所爭執，然原告基於形式
    上已成立之買賣契約買受人資格，為履行該買賣契約之約定
    辦理抵押貸款及名義人之變更，而代償被告積欠彰化銀行如
    代償證明書所載之相關債務，其即屬民法第312條所定就債
    之履行有利害關係之第三人，故原告於其清償之限度得承受
    債權人即彰化銀行之權利，向被告請求清償。至於系爭買賣
    契約及協議書是否有效之判斷，並不影響本院前述原告為債
    之履行有利害關係第三人之認定，併此敘明。
九、按民法所定之法定利率為年息百分之五，民法第203條規定
    可參，原告請求遲延利息自應依該利率為據。從而，原告依
    民法第312條之規定請求被告給付553,256元，及自95年11月
    15日起至清償日止，按年息百分之五計算之利息，為有理由
    ，應予准許，逾此部分之請求，為無理由，應予駁回。原告
    陳明願供擔保請准宣告假執行，就原告勝訴部分，核無不合
    ，爰酌定相當擔保金額准許之，併依職權酌定相當擔保金額
    為被告得供擔保免為假執行之諭知，至於原告敗訴部分，其
    假執行之聲請已無依據，應併予駁回。
十、本件事證已臻明確，兩造其餘攻擊防禦方法與舉證，均無礙
    勝負判斷，爰不一一論列，附此敘明。
十一、訴訟費用負擔之依據：民事訴訟法第79條。
中　　華　　民　　國　　96　　年　　12　　月　　31　　日
                      臺灣花蓮地方法院民事庭
                          法      官  楊碧惠
以上正本係照原本作成。
如不服本判決，應於送達後20日內，向本院提出上訴狀並表明上
訴理由，如於本判決宣示後送達前提起上訴者，應於判決送達20
日內補提上訴理由書(須附繕本)。
中　　華　　民　　國　　96　　年　　12　　月　　31　　日
                          法院書記官  紀龍年
